臺灣雲林地方法院刑事判決
                                      109年度訴字第728號
公  訴  人  臺灣雲林地方檢察署檢察官
被      告  陳宏春



                    （現另案於法務部○○○○○○○○羈押中）
上列被告因違反廢棄物清理法案件，經檢察官提起公訴（109年
度偵字第4422號），被告於準備程序進行中就被訴事實為有罪之
陳述，經告知簡式審判程序意旨，並聽取公訴人及被告之意見後
，本院合議庭裁定由受命法官獨任行簡式審判程序，判決如下：
    主  文
乙○○共同犯廢棄物清理法第四十六條第四款前段之非法處理廢棄
物罪，處有期徒刑壹年拾月。未扣案之犯罪所得新臺幣伍拾捌萬
伍仟元沒收，於全部或一部不能沒收或不宜執行沒收時，追徵其
價額。
    事  實
一、乙○○知悉從事廢棄物清除、處理，應向所屬之縣（市）主管
    機關或中央主管機關委託之機關申請核發公民營廢棄物清除
    、處理機構許可文件後，始得受託清除、處理廢棄物業務，
    亦知悉其並未領有廢棄物清除、處理許可文件，又明知未經
    主管機關許可，不得提供土地供他人回填廢棄物，竟基於未
    依規定領有廢棄物清除、處理許可文件而從事廢棄物清除、
    處理，未經許可提供土地回填廢棄物之犯意，於民國108年9
    月間某日，以新臺幣（下同）300,000元之代價，向不知情
    之温麗玉承攬坐落雲林縣○○鄉○○段000○000○000地號土地（5
    71地號土地之所有權人為中華民國，下合稱本案土地）之回
    填工程。再以不詳廠牌行動電話內裝設之通訊軟體LINE與同
    有非法從事廢棄物清除、處理之犯意聯絡之真實姓名、年籍
    不詳綽號「肉仔」、「正偉」之成年人聯繫，表示可以提供
    土地傾倒廢棄物，對外招攬上游廢棄物貨源，自108年9月間
    某日起至同年12月底某日止，允以每車（每車載運量為28公
    噸）500元之報酬，由綽號「肉仔」負責聯繫真實姓名、年
    籍不詳之司機至臺北市不詳地點載運土木或建築廢棄物混合
    物、廢塑膠、廢木材及垃圾之一般事業廢棄物，再與乙○○聯
    絡後，而將上開一般事業廢棄物載運前往本案土地回填（共
    計15,960公噸）；綽號「正偉」則負責駕駛挖土機，或由乙
    ○○僱用真實姓名、年籍不詳之挖土機司機將傾倒之廢棄物填
    平整地，而以此方式共同從事廢棄物之清除、處理。嗣因民
    眾檢舉，於109年2月13日上午9時50分許，經內政部警政署
    保安警察第七總隊第三大隊至本案土地巡查，發現本案土地
    遭回填上開事業廢棄物，而循線查悉上情。
二、案經內政部警政署保安警察第七總隊第三大隊報告臺灣雲林
    地方檢察署（下稱雲林地檢署）檢察官偵查起訴。
    理  由
一、被告乙○○所犯之罪，非死刑、無期徒刑、最輕本刑為3年以
    上有期徒刑之罪或高等法院管轄第一審之案件，其於準備程
    序進行中，就前揭被訴事實為有罪之陳述，經受命法官告以
    簡式審判程序之旨，並聽取其與公訴人之意見後，本院認無
    不得或不宜改依簡式審判程序進行之情事，依刑事訴訟法第
    273條之1第1項、第284條之1規定，裁定本件由受命法官獨
    任進行簡式審判程序，是本件之證據調查，依刑事訴訟法第
    273條之2規定，不受同法第159條第1項、第161條之2、第16
    1條之3、第163條之1及第164條至第170條規定之限制，合先
    敘明。
二、認定犯罪事實所憑之證據及理由：
  ㈠上開犯罪事實，業據被吿於警詢、偵查及本院審理中均坦承
    不諱（見內政部警政署保安警察第七總隊第三大隊保七三大
    二中刑偵字第1090003361號卷〈下稱警卷〉第7頁至第12頁；
    雲林地檢署109年度偵字第4422號偵查卷〈下稱偵卷〉第29頁
    至第33頁；本院109年度訴字第728號卷〈下稱本院卷〉第37頁
    、第160頁至第161頁、第175頁、第180頁、第183頁至第187
    頁、第280頁），核與證人温麗玉於警詢及偵查中之證述（
    見警卷第23頁至第26頁；偵卷第25頁至第28頁）相符，並有
    行政契約書1紙（見警卷第22頁）、雲林縣環境保護局109年
    3月16日雲環衛字第1090002756號函檢附109年2月13日雲環
    衛字第000154號稽查工作紀錄1份、照片13張（見警卷第32
    頁至第37頁）、雲林縣臺西地政事務所108年11月19日臺西
    地二字第1080005153號函檢附土地登記公務用謄本、地籍圖
    謄本各1份（見偵卷第71頁、第83頁至第89頁、第97頁）、
    財政部國有財產署中區分署雲林辦事處109年3月5日臺財產
    中雲二字第10922005020號函1份（見偵卷第99頁至第100頁
    ）、內政部警政署保安警察第七總隊第三大隊109年9月1日
    保七三大二中刑偵字第1090004775號函檢附員警職務報告書
    1份（見偵卷第103頁至第106頁）、雲林縣臺西地政事務所1
    10年5月19日臺西第二字第1100002316號函檢附地政測量成
    果圖1份（見本院卷第75頁至第77頁）、雲林縣環境保護局1
    10年5月31日雲環衛字第1101016118號函1份（見本院卷第81
    頁至第86頁）、雲林縣環境保護局110年6月21日雲環衛字第
    1101017196號函1份（見本院卷第99頁）、現場照片8張（見
    警卷第17頁至第18頁、第29頁至第31頁）存卷可參，被告之
    自白出於任意性，且與上開積極證據相吻合，其自白應屬信
    實可採。
  ㈡綜上，被告上揭事實欄一所示犯行，堪以認定，應依法論科
    。
三、論罪科刑：
  ㈠按廢棄物清理法第39條第1項規定：「事業廢棄物之再利用，
    應依中央目的事業主管機關規定辦理，不受第28條、第41條
    之限制。」又依同法第52條之規定，貯存、清除、處理或再
    利用一般事業廢棄物，違反第39條第1項規定者，係處以行
    政罰鍰。現行廢棄物清理法關於事業廢棄物之再利用，雖授
    權中央目的事業主管機關制定管理辦法管理之，不受同法第
    41條（即應向主管機關或中央主管機關委託之機關申請核發
    公民營廢棄物清除處理機構許可文件）之限制。然縱屬可以
    再利用之物質，仍有種種規範限制（第39條第1項、第2項）
    ，非可任意處置，易言之，若有違反，依同法第39條第1項
    反面意旨，仍應成立同法第46條第4款之罪。本案之土木或
    建築廢棄物混合物、廢塑膠、廢木材及垃圾，被告逕自傾倒
    在證人温麗玉提供之本案土地做為回填之用，並非再利用之
    處理行為。又按廢棄物清理法第46條第1項第3款所稱「未經
    主管機關許可，提供土地堆置廢棄物者」，依其文義以觀，
    固係以提供土地者為處罰對象，然該條款所欲規範者應在於
    未經主管機關許可，提供土地堆置廢棄物之行為，而非側重
    於土地為何人所有、是否有權使用，亦不問提供土地係供自
    己或他人堆置廢棄物。是凡以自己所有之土地，或有權使用
    （如借用、租用等）、無權占用之他人土地，以供自己或他
    人堆置廢棄物之行為，均有上開條款之適用，非謂該條款僅
    規定處罰提供自己之土地供他人堆置廢棄物而言，否則任意
    提供非屬自己或無權使用之土地供自己或他人堆置廢棄物，
    造成污染，卻無法處罰，顯失衡平，當非該法為改善環境衛
    生，維護國民健康之立法目的（最高法院95年度台上字第33
    25號判決意旨參照）。查被吿雖非本案土地之登記名義人，
    然其未經主管機關許可，提供本案土地回填廢棄物，揆諸前
    開判決意旨，仍有廢棄物清理法第46條第3款規定之適用。
　㈡按廢棄物清理法第46條第4款所規定之「貯存、清除、處理」
    之定義，行政院環境保護署依廢棄物清理法第36條第2項之
    授權所頒定之「事業廢棄物貯存清除處理方法及設施標準」
    第2條規定，事業廢棄物之貯存、清除、處理之定義分別如
    下：「一、貯存：指事業廢棄物於清除、處理前，放置於特
    定地點或貯存容器、設施內之行為。二、清除：指事業廢棄
    物之收集、運輸行為。三、處理：指下列行為：㈠中間處理
    ：指事業廢棄物在最終處置或再利用前，以物理、化學、生
    物、熱處理或其他處理方法，改變其物理、化學、生物特性
    或成分，達成分離、減積、去毒、固化或穩定之行為。㈡最
    終處置：指衛生掩埋、封閉掩埋、安定掩埋或海洋棄置事業
    廢棄物之行為。㈢再利用：指事業產生之事業廢棄物自行、
    販賣、轉讓或委託做為原料、材料、燃料、填土或其他經中
    央目的事業主管機關認定之用途行為，並應符合其規定者。
    」上開辦法既係主管機關依法律授權制定頒行之行政命令，
    並仍有效施行之中，自應依其定義認定廢棄物相關業務各項
    行為之性質。再按廢棄物清理法之「清除」係指事業廢棄物
    之收集、運輸行為；「處理」係指：⒈中間處理：指事業廢
    棄物在最終處置前，以物理、化學、生物、熱處理或其他處
    理方法，改變其物理、化學、生物特性或成分，達成分離、
    減積、去毒、固化或安定之行為。⒉最終處置：指衛生掩埋
    、封閉掩埋、安定掩埋或海洋棄置事業廢棄物之行為，事業
    廢棄物貯存清除處理方法及設施標準第2條第2款、第3款定
    有明文。至操作挖土機將廢棄物填平之行為，該當廢棄物清
    理法第46條第4款所定之「處理」行為；駕駛車輛載運廢棄
    物傾倒之行為，則該當廢棄物清理法第46條第1項第4款所定
    之「清除」行為（最高法院96年度台上字第2677號判決意旨
    參照）。故被告與「肉仔」聯絡不詳之司機載運廢棄物至本
    案土地傾倒之行為，該當清除廢棄物行為；由被告僱用真實
    姓名、年籍不詳之挖土機駕駛或由「正偉」駕駛挖土機堆置
    廢棄物並填平整地之行為，則該當處理廢棄物行為。
  ㈢核被告所為，係犯廢棄物清理法第46條第3款之未經主管機關
    許可提供土地回填廢棄物罪、同法第46條第4款前段之未依
    規定領有廢棄物清除、處理許可文件而從事廢棄物清除、處
    理罪。被告處理廢棄物前之清除行為，為處理之階段行為，
    不另論罪。
  ㈣被告與「肉仔」、「正偉」就事實欄一之未經許可清除、處
    理廢棄物罪犯行，有犯意聯絡與行為分擔，為共同正犯。
　㈤按廢棄物清理法第46條第3款之未經主管機關許可，提供土地
    回填、堆置廢棄物罪，係88年7月14日經總統（88）華總㈠義
    字第8800159810號令修正時所增訂（舊法為第22條第2項第3
    款），其立法理由僅提及「任意提供土地或土地管理未當，
    致有棄置廢物，造成重大污染事件」等寥寥數語，從該條第
    3款之立法理由無從得出立法者已預定有多數同種類之行為
    將反覆實行。再就該條第3款之文義解釋而言，該罪係以未
    經主管機關許可，提供土地回填、堆置廢棄物者為犯罪主體
    ，且提供土地之行為人不以經營棄土場者為限，包括一般人
    ；另所提供之土地亦不以行為人所有者為限，即令係第三人
    所有之土地亦可，因而即令係一般人，如未經主管機關許可
    ，提供土地供人回填、堆置廢棄物，即可構成該罪。可見，
    從該條第3款之文義解釋亦無從得出立法者已預定有多數同
    種類之行為將反覆實行之情形。故於具體個案，尚不得以行
    為人既然提供土地供人回填、堆置廢棄物，自不可能僅供回
    填、堆置廢棄物1次，或因行為人原係經營棄土場業者，僅
    因其設置許可使用年限已屆滿，即依日常生活經驗推論其主
    觀上有反覆提供不特定人回填、堆置廢棄物之意，而將其行
    為解釋為係屬集合犯。此與廢棄物清理法第46條第4款前段
    之非法清理廢棄物罪，係以未依同法第41條第1項規定領有
    廢棄物清除、處理許可文件而受託清除、處理廢棄物者為犯
    罪主體，再依同法第41條第1項前段規定之內容：「從事廢
    棄物清除、處理業務者，應向直轄市、縣（市）主管機關或
    中央主管機關委託之機關申請核發公民營廢棄物清除處理機
    構許可文件後，始得受託清除、處理廢棄物業務。」可知，
    立法者顯然已預定廢棄物之清除、處理行為通常具有反覆實
    行之性質，該罪在本質上具有反覆性，而為集合犯，尚有不
    同（最高法院105年度台上字第1972號判決意旨參照）。是
    被告係基於單一犯意，於事實欄一所載之期間，持續以本案
    土地供作回填上開一般事業廢棄物之行為，時間、空間上均
    屬密接，並均侵害同一法益，客觀上各行為間之獨立性薄弱
    ，在刑法評價上，應認係數個舉動之接續施行，自應論以接
    續犯之實質上一罪。
　㈥再按集合犯乃其犯罪構成要件中，本就預定有多數同種類之
    行為將反覆實行，立法者以此種本質上具有複數行為，反覆
    實行之犯罪，歸類為集合犯，特別規定為一個獨立之犯罪類
    型，例如收集犯、常業犯等。廢棄物清理法第46條第4款前
    段之非法清理廢棄物罪，係以未依同法第41條第1項規定領
    有廢棄物清除、處理許可文件而受託清除、處理廢棄物者為
    犯罪主體，再依該第41條第1項前段以觀，可知立法者顯然
    已預定廢棄物之清除、處理行為通常具有反覆實行之性質。
    是本罪之成立，本質上即具有反覆性，而為集合犯（最高法
    院104年度第9次刑事庭會議決議參照）。被告於事實欄一所
    示之期間，未依規定領有廢棄物清除、處理許可文件，而反
    覆從事廢棄物之清除、處理行為，具反覆實行同一社會活動
    之性質，依前揭說明，為集合犯，應僅論以一罪。
  ㈦廢棄物清理法第46條第3款、第4款所保護法益均為社會法益
    ，皆係為有效清除、處理廢棄物，改善環境衛生，維護國民
    健康而制定，被告就本案所犯上開2罪，其間有實行之行為
    局部同一之情形，應認係以一行為觸犯前開2罪，為想像競
    合犯，應從情節較重之廢棄物清理法第46條第4款前段之非
    法清理廢棄物罪處斷。
　㈧爰審酌被告無視政府對於環境保護之政令宣導，為圖一己之
    私，未經取得許可文件，即恣意非法提供土地回填、清除、
    處理廢棄物，嚴重影響環境衛生，危及生態，妨害國民健康
    ，惡性非輕，惟被告犯後坦承犯行，然本案土地上之廢棄物
    均未清理之犯後態度，兼衡酌被吿犯罪之動機、目的、手段
    、分工程度，及被告於本院審理時自稱國中肄業之智識程度
    ，離婚，與前配偶育有3名未成年子女，羈押前與前妻、小
    孩同住之家庭生活狀況，羈押前從事鋼鐵業，月薪40,000元
    之經濟狀況等一切情狀，量處如主文所示之刑。　
四、沒收之諭知：
  ㈠按刑法第38條之1規定為「犯罪所得，屬於犯罪行為人者，沒
    收之。但有特別規定者，依其規定。犯罪行為人以外之自然
    人、法人或非法人團體，因下列情形之一取得犯罪所得者，
    亦同：一、明知他人違法行為而取得。二、因他人違法行為
    而無償或以顯不相當之對價取得。三、犯罪行為人為他人實
    行違法行為，他人因而取得。前二項之沒收，於全部或一部
    不能沒收或不宜執行沒收時，追徵其價額。第一項及第二項
    之犯罪所得，包括違法行為所得、其變得之物或財產上利益
    及其孳息。犯罪所得已實際合法發還被害人者，不予宣告沒
    收或追徵。」次按犯罪所得財物之沒收追繳，往昔固採共犯
    （指共同正犯）連帶說。惟就刑事處罰而言，「連帶」本具
    有「連坐」之性質。在民事上，連帶債務之成立，除當事人
    明示外，必須法律有規定者為限（民法第272條參照）。而
    沒收兼具刑罰與保安處分之性質，以剝奪人民之財產權為內
    容，係對於人民基本權所為之干預，自應受法律保留原則之
    限制。共同實行犯罪行為之人，基於責任共同原則，固應就
    全部犯罪結果負其責任，但因其等組織分工及有無不法所得
    ，未必盡同，特別是集團性或重大經濟、貪污犯罪，彼此間
    犯罪所得分配懸殊，其分配較少甚或未受分配之人，如仍應
    就全部犯罪所得負連帶沒收追繳之責，超過其個人所得之剝
    奪，無異代替其他參與者承擔刑罰，違反罪刑法定原則、個
    人責任原則以及罪責相當原則。此與司法院院字第2024號解
    釋側重在填補損害而應負連帶返還之責任並不相同。故共同
    犯罪所得財物之追繳、沒收或追徵，應就各人所分得之財物
    為之（最高法院105年度台上字第251號判決意旨參照），合
    先說明。　　
　㈡經查，被告非法提供土地回填廢棄物因而向綽號「肉仔」、
    「正偉」收費共獲利285,000元（每車500元×570車次＝285,0
    00元）等情，業據被告於本院審理中供述明確（見本院卷第
    185頁至第186頁）；被告向證人温麗玉承攬本案土地之填土
    整地工程，以營建事業廢棄物回填本案土地，共得款300,00
    0元，業據被告於本院審理中供述明確（見本院卷第185頁至
    第186頁），亦為被告因本件「廢棄物清理」犯罪所得之財
    物，均應依刑法第38條之1第1項前段、第3項之規定宣告沒
    收，於全部或一部不能沒收或不宜執行沒收時，追徵其價額
    。
據上論斷，應依刑事訴訟法第273條之1第1項、第299條第1項前
段，廢棄物清理法第46條第3款、第4款，刑法第11條前段、第28
條、第55條、第38條之1第1項前段、第3項，判決如主文。
本案經檢察官甲○○提起公訴，檢察官陳淑香、蕭仕庸到庭執行職
務。
中　　華　　民　　國　　111 　年　　1 　　月　　27　　日
　　　　　　　　　刑事第六庭    法  官   陳韋仁
以上正本證明與原本無異。
如不服本判決應於收受送達後20日內向本院提出上訴書狀，並應
敘述具體理由；其未敘述上訴理由者，應於上訴期間屆滿後20日
內向本院補提理由書（均須按他造當事人之人數附繕本）「切勿
逕送上級法院」。 
中　　華　　民　　國　　111 　年　　1 　　月　　27　　日
                                書記官   陳映佐
                                  
附錄本案論罪科刑法條全文：
廢棄物清理法第46條
有下列情形之一者，處1年以上5年以下有期徒刑，得併科新臺幣
1千5百萬元以下罰金：
一、任意棄置有害事業廢棄物。
二、事業負責人或相關人員未依本法規定之方式貯存、清除、處
    理或再利用廢棄物，致污染環境。
三、未經主管機關許可，提供土地回填、堆置廢棄物。
四、未依第41條第1項規定領有廢棄物清除、處理許可文件，從
    事廢棄物貯存、清除、處理，或未依廢棄物清除、處理許可
    文件內容貯存、清除、處理廢棄物。
五、執行機關之人員委託未取得許可文件之業者，清除、處理一
    般廢棄物者；或明知受託人非法清除、處理而仍委託。
六、公民營廢棄物處理機構負責人或相關人員、或執行機關之人
    員未處理廢棄物，開具虛偽證明。